最高法院民事判決　　　　　　　　　　　　　　　八十八年度台上字第一○七八號
　　上　訴　人　富邦商業銀行股份有限公司台中分行
　　法定代理人　陳宜泉
　　訴訟代理人　吳光陸律師
　　被 上訴 人　鎮山營造有限公司
　　法定代理人　廖淑壎
　　訴訟代理人　林春榮律師
右當事人間請求給付存款事件，上訴人對於中華民國八十七年六月十五日台灣高等法
院台中分院第二審判決（八十七年度重上字第三三號），提起上訴，本院判決如左：
    主  文
原判決廢棄，發回台灣高等法院台中分院。
    理  由
本件被上訴人主張：訴外人明記營造有限公司（下稱明記營造公司）於民國八十二年
六月間，邀伊及訴外人登科營造有限公司、明記建設有限公司為連帶保證人，向台灣
新竹地方法院暨檢察署（下稱新竹院檢）標得台灣苗栗地方法院暨檢察署（下稱苗栗
院檢）聯合辦公大樓土木建築工程（下稱系爭工程）。明記營造公司因財務困難，無
法繼續興建，而追加訴外人亞新營造有限公司（下稱亞新營造公司）為連帶保證人，
再以亞新營造公司為承接廠商，於八十四年十一月三日概括承受明記營造公司之權利
義務，並由明記營造公司、亞新營造公司及新竹院檢依約會同將原由明記營造公司提
供，上訴人簽發新台幣（下同）二千一百五十萬元為新竹院檢設定質權之定期存款及
利息之存單，存款名義人由明記營造公司變更為亞新營造公司（下稱系爭存單）。上
訴人並函新竹院檢及亞新營造公司，表明已辦妥質權登記事宜，且願拋棄對設質之系
爭存單行使抵銷權。嗣亞新營造公司又因財務困難，無法繼續施工，而由新竹院檢首
長於八十五年六月二十七日召開協調會，會中新竹院檢會議主持人表示系爭存單已設
定質權在案，然該筆款項，以目前工程之進度，充為系爭工程之違約罰款已不足；伊
不得已，在會中達成由伊承接系爭工程之決議，由伊與新竹院檢、亞新營造公司訂立
履約協議書，約定：「乙方（亞新營造公司）所提經設定質權之富邦銀行台中分行新
台幣二千一百五十萬元定期存單及所生利息，於本協議書生效同時，應由乙方協同甲
（新竹院檢）、丙（被上訴人）至上開銀行辦理存款名義人由乙方變更為丙方」，亞
新營造公司已將系爭存單之權利讓與伊。伊代亞新營造公司施工，計支付一億六千六
百零六萬七千九百四十三元工程款，僅自新竹院檢取得七千五百萬七千八百三十五元
，墊支九千一百零六萬零一百零八元。該工程並已驗收完畢，新竹院檢因將系爭存單
發還伊，伊自有向上訴人請求返還存款之權利；另伊因代亞新公司清償其對新竹院檢
之債務，依民法第三百十二條規定，亦得以自己名義代位新竹院檢行使對系爭存單之
權利質權；伊對系爭存單同時享有債權及權利質權。爰依債權受讓人之消費寄託物返
還請求權、質權受讓人之質權實行權及第三人清償代位權等法律關係，求為命上訴人
給付二千一百五十萬元及自八十四年十二月三十日起按年息百分之五點六五加計利息
之判決。
上訴人則以：本件系爭存單約定，不得讓與，且被上訴人未依協議書辦理存款名義人
變更，自未取得該存款債權；且新竹院檢已明示質權消滅，無從讓與；又被上訴人係
概括承受亞新營造公司就系爭工程之權利義務而為契約當事人，並非第三人代為清償
，自無民法第三百十二條規定之適用等語。資為抗辯。
原審維持第一審所為上訴人敗訴之判決，駁回上訴人之上訴，無非以：訴外人明記營
造公司邀同被上訴人及登科營造有限公司等為連帶保證人，向新竹院檢標得系爭工程
，並由明記營造公司以上訴人出具之系爭存單設定質權於新竹院檢，明記營造公司因
財務困難，追加亞新營造公司為連帶保證人，並由亞新營造公司承接工程，並向上訴
人變更系爭存單存款名義人為亞新營造公司，嗣亞新營造公司再生財務困難，而由被
上訴人承接工程，且已竣工完成驗收，系爭存單亦由新竹院檢逕行發還被上訴人等情
，有被上訴人提出之相關契約書、會議紀錄、協議書、新竹院檢函為證，且為上訴人
所不爭，堪信為真實。查卷附新竹院檢與明記營造公司、亞新營造公司間之履約協議
書載有：「乙方（明記營造公司）因財務困難，無法履行甲方（新竹院檢）苗栗院檢
聯合辦公大樓新建建築工程合約（指八十二年六月甲乙雙方所定工程合約書，包括變
更設計追加部分，下稱原契約），為維護甲、乙、丙（亞新營造公司）三方權益，同
意訂立本協議書，作為履行原契約之依據，其條款如下：一、甲方同意依原契約第二
十八條第一項約定，由乙方之連帶保證廠商丙方依原契約之規定履行，丙方自本協議
書成立日起，凡乙方應承作而未作之工程及已作部分之瑕疵、補正等，概由丙方負責
施工，並應遵守原契約乙方應負之全部義務。……十、本協議書為原契約之一部分，
甲、乙、丙三方（含原契約連帶保證人）之權利義務，除應遵守本協議書之約定外，
其未列事項均依原契約規定行之。……」等字樣。上開協議書第一條所稱原契約第二
十八條第一項之約定係：「……保證人對於乙方（明記營造公司）所負本合約之一切
責任，均連帶負其全責。倘乙方不能履行本合約（即協議書所稱原契約）各項規定，
一經甲方通知，保證人應立即負責代為履行……」。依前揭協議事由欄之述及第一
條之約定，足見亞新營造公司係依原契約第二十八條第一項約定（故先追加亞新營造
公司為連帶保證人，再履行連帶保證人之責任）而履行連帶保證人之責任，故約定協
議視為原契約之一部（協議第十條），其仍不失為連帶保證人，要非概括承受明記營
造公司之契約權義甚明。至其他協議之約定，乃為履行保證責任之方便措施，並不影
響亞新營造公司之連帶保證人之身分。再觀新竹院檢、亞新營造公司、被上訴人間之
履約協議書，亦載有：「乙方（亞新營造公司）因財務困難，無法依八十四年十一月
三日與甲方（新竹院檢）及承包商明記營造股份有限公司（按應為明記營造公司）所
簽訂台灣苗栗地方法院台灣苗栗地方法院檢察署聯合辦公大樓新建建築工程履約協議
書（下稱原履約協議書）、履行甲方苗栗院檢聯合辦公大樓新建築工程合約（指原契
約），為維護甲、乙、丙三方權益，同意訂立本協議，作為履行原契約之依據，其條
款如下：一、甲方同意依原契約第二十八條第一項約定，由乙方之連帶保證廠商丙方
依原契約之規定履行，丙方自本協議書成立日起，凡明記營造公司及乙方應承作而未
作之工程及已作部分之瑕疵補正等，概由丙方負責施工，並應遵守原契約，原履約協
議書乙方及明記營造公司應負之全部義務。……十、本協議書視為原契約之一部分，
甲、乙、丙三方及明記營造公司（含原契約及原履約協議書之連帶保證人）之權利義
務，除應遵守本協議書之約定外，其未列事項均依原契約、原履約協議書規定行之。
……」等字樣。如同前所述，依該履約協議書之事由欄及所約定第一條之內容，被上
訴人實為履行原契約之連帶保證人責任甚明（故名之為履約協議書，否則所履行者為
何﹖），參以協議第十條亦約定本協議視為原工程契約之一部，其他人之責任仍不變
（協議第九條），益見其非承受亞新營造公司，間接承受明記營造公司之原契約權義
。上訴人雖辯稱：如非概括承受契約權利義務，何以工程款改由其領取，履約保證金
亦改退被上訴人云云，惟其乃為履約（保證責任）所作之便宜措施，要不影響其為連
帶保證人履約之性質。按保證人向債權人為清償後，債權人對於主債務人之債權，於
其清償之限度內，移轉與保證人。民法第七百四十九條定有明文。被上訴人基於連帶
保證人之責任，而承接明記營造公司、亞新營造公司未完成之系爭工程，並經竣工驗
收，則債權人新竹院檢對明記營造公司就系爭存單存款之權利質權（嗣存款名義人改
為亞新公司），已依上開規定移轉與被上訴人（依協議亦應退還被上訴人）。新竹院
檢雖向上訴人表示該質權已因系爭工程竣工而消滅，但該質權之移轉，係基於法律之
規定當然移轉，不待新竹院檢之意思表示；且該對債務人之權利既涉保證人之權益，
依規定應移轉保證人，債權人即無任意處分之權，自不因其表示已消滅而消滅。該質
權既依法律規定移轉於被上訴人，自不受上訴人所謂禁止移轉約定之拘束，被上訴人
得請求給付系爭存單存款及利息。又上訴人既已對新竹院檢表示放棄抵銷權，被上訴
人依法定移轉取得質權，上訴人亦不得以其對亞新營造公司之債權為抵銷。被上訴人
雖未明白指出其依民法第七百四十九條請求，但其事實已經陳述，關於法律之適用，
法院不受當事人主張之拘束（另如亞新營造公司承接工程之法律關係之主張等亦然）
等詞。為其判斷之基礎。
按民事訴訟係採不干涉主義，凡當事人所未聲明之利益，不得歸之於當事人，所未主
張之事實不得斟酌之。即法院應在原告主張之原因事實及法律關係範圍內而為審判，
不得越出此範圍，任作准駁，此觀民事訴訟法第三百八十八條之規定自明。查被上訴
人係主張：其係訴外人亞新營造公司對新竹院檢履行系爭工程之連帶保證人，因亞新
營造公司違約，故以利害關係人與新竹院檢契約並代亞新營造公司履行，且亞新營造
公司已將系爭存單之權利讓與被上訴人，其得行使系爭存單債權，並得依民法第三百
十二條代位新竹院檢行使系爭存單之權利質權，而依債權受讓人之消費寄託物返還請
求權、質權受讓人之質權實行權及第三人清償代位權等法律關係，請求上訴人為給付
（見一審判決事實欄甲、二、（一）、（五）、（八）、原判決事實欄乙、二、（一
）、（三）、（七））。原審竟捨上開被上訴人主張之原因事實及訴訟標的法律關係
，兀自認定被上訴人『實為履行原契約之連帶保證人責任』之事實，並以之為張本，
援用被上訴人未主張之民法第七百四十九條保證人代位法律關係，謂『債權人新竹院
檢對明記營造公司就系爭存單存款之權利質權，已依上開規定移轉與被上訴人』，而
為上訴人不利之判斷，非但斟酌當事人未提出之事實，且就當事人所未聲明之利益，
歸之於當事人，殊難認為適法。上訴論旨，指摘原判決不當，求予廢棄，非無理由。
據上論結，本件上訴為有理由，依民事訴訟法第四百七十七條第一項、第四百七十八
條第一項，判決如主文。
中      華      民      國    八十八    年      五      月    二十一    日
                              最高法院民事第三庭
                                  審判長法官  范  秉  閣
                                        法官  曾  煌  圳
                                        法官  許  澍  林
                                        法官  鄭  玉  山
                                        法官  顏  南  全
　　　右正本證明與原本無異
 　　　　　                              　 　書  記  官
中      華      民      國    八十八    年      六      月      九      日
